臺灣高等法院民事判決　　　　　　　　　　　　　　九十二年度家上字第三一四號
　　上　訴　人　乙○○
　　訴訟代理人　蔡信章律師
　　被上訴人　　甲○○
　　訴訟代理人　吳玲華律師
　　　　　　　　林士祺律師
右當事人間請求離婚事件，上訴人對於中華民國九十二年九月十日臺灣臺北地方法院
九十二年婚字第三二一號第一審判決提起上訴，經本院於九十二年十二月三十日言詞
辯論終結，判決如左：
    主      文
上訴駁回。
第二審訴訟費用由上訴人負擔。
    事      實
甲、上訴人方面：
一、聲明：(一)原判決廢棄。
          (二)准上訴人與被上訴人離婚。
二、陳述：除與原判決記載相同部分，予以引用外，並補稱略以：
    (一)原判決漏未審酌「兩造分居長達十八年，被上訴人確有可歸責事由」之爭點，
      遽而援引行政法上之比例原則，認定就兩造難以維持婚姻之重大事由，須被上
      訴人之有責程度高於上訴人者，上訴人始得依民法第一千零五十二條第二項之
      規定訴請裁判離婚，顯違民法第一千零五十二條第二項放寬離婚事由，使夫妻
      請求裁判離婚之事由較富彈性之立法本旨。
    (二)民法第一千零五十二條第二項但書之規定，應解釋為「其事由應由夫妻之一方
      『全部』負責者，僅他方得請求離婚」。
三、證據：除援用原審之立證方法外，並補提出聯合報民國（下同）九十年十月十日
          剪報為證。
一、聲明：上訴駁回。
二、陳述：除與原判決記載相同部分，予以引用外，並補稱略以：
    (一)民法第一千零五十二條第二項應係指訴請離婚一方，除應就雙方有何難以維持
      婚姻之重大事由予以舉證外，尚必須就該事由不具有可歸責性，始足當之，倘
      上訴人自己招致婚姻破綻時，自不得以其破綻為理由，請求離婚。
    (二)縱認上訴人並不可歸責（純屬假設），然兩造分居之事實及被上訴人未同意其
      出售現居住不動產之行為，亦不符民法第一千零五十二條第二項之規定。
三、證據：援用原審之立證方法。
    理      由
一、本件上訴人起訴主張：兩造於六十二年間結婚，然婚後感情不睦。被上訴人與伊
    結婚後不到一個月即搬出彰化祖居，至今分居十八年來，亦未曾回過伊父母家或
    去函或電話問候，並於七十七年二月十六日攜同四名子女離家出走。又被上訴人
    竟向往來銀行、同學及朋友處誆稱伊強迫其向娘家調頭寸，意圖造成伊經濟週轉
    困難之假象，且將伊之子女用以登記為伊公司股東之印章收藏扣留，致伊所經營
    之公司無法正常營運。又伊經營之金王實業有限公司，歷年來均嚴重虧損，且伊
    因受全球經濟不景氣之影響，已無力負擔被上訴人於七十五年四月間所購買，伊
    為房屋貸款繳納義務人之坐落於臺北市○○路○段五○二號四樓房屋及其所坐落
    之土地（下稱系爭房地）每月高達新台幣（下同）十八萬元之房貸，然經與被上
    訴人溝通，希望能將上開近六十坪之房屋賣出，而將餘款歸被上訴人所有，詎被
    上訴人亦置若罔聞，致令系爭房地面臨被拍賣之窘境，而伊多年來所建立之信用
    亦毀之一旦，被上訴人坐視伊信用破產而不顧，足見兩造間已無夫妻之情份，亦
    有難以維持婚姻之重大事由。茲被上訴人就兩造之分居長達十八年之久之事實確
    有可歸責之事由，而兩造間之感情，亦因長期分隔而淡薄，與夫妻以共同生活為
    目的之本質有違，應無復合之可能，兩造觀念南轅北轍，存在難以跨越之鴻溝，
    且被上訴人於七十一年十二月十四日亦自承與伊個性不合，而自動要求離婚，益
    徵兩造間之婚姻確無復合之可能等情，爰依民法第一千零五十二條第二項之規定
    ，求為准上訴人與被上訴人離婚之判決。
　　被上訴人則以：上訴人曾於七十七年間即以民法第一千零五十二條第一項第三款
    及第二項之規定，主張被上訴人婚後要求遷出祖居，並禁止上訴人與雙親往來、
    於七十七年農曆除夕夜攜同四名子女離家出走、對外誆稱上訴人經濟周轉困難等
    理由，向法院訴請判決兩造離婚，但遭判決駁回確定。上訴人上開主張自為該判
    決既判力效力所及，不得重行起訴或作為本件攻擊方法之依據。又系爭房地原並
    無貸款，嗣於八十二年、八十六年間，上訴人陸續設定第一順位本金最高限額抵
    押權登記二千零四十萬元及第二順位本金最高限額抵押權四百萬元得款自行花用
    ，致系爭房地負擔近二千五百萬元之抵押權登記，是上開之抵押權登記乃上訴人
    一人所為，得款後亦係上訴人自行花用，與被上訴人無關，上訴人自應負擔繳交
    貸款責任。且系爭房地一旦售出，須繳納高達三百餘萬元之增值稅，而以目前房
    地產價格低迷，售屋所得扣除增值稅及償還貸款已無餘額，被上訴人根本不可能
    拿到半毛錢，還會因系爭房地之出售而無家可歸。又上訴人於七十八年間拋妻棄
    子離家出走之際，已將名下新台幣及外幣存款、存摺及印章全數取走，更於離家
    出走之後，以一千多萬元之對價變賣登記於上訴人名下坐落於臺中市○○路上之
    土地，並在未告知被上訴人及兩造子女即金王實業股份有限公司全體股東之情況
    下，利用其當時身為該公司股東及四名子女法定代理人之身分，於八十年五月二
    十二日將登記於上開公司名下之不動產，以二千三百萬元之價格出賣予訴外人聯
    鉅企業有限公司，再於七十九年、八十年間將登記於上訴人名下坐落於臺北縣三
    芝鄉○○段番子崙小段二十二筆計一千五百坪之土地全都出售，得款均自行花用
    ；又上訴人每年尚有數百萬元之薪資及利息收入，自無理由不繳納房貸。另上訴
    人鮮少給付兩造子女學費及生活費，對於子女之教育費用，早已言明僅止於國民
    義務教育為止，高中以上所有求學所需費用，均不願支付。又上訴人主張被上訴
    人挪用其資產一千萬元購買股票，完全子虛烏有。且兩造會分居，乃因上訴人一
    人離家出走所致，與被上訴人無關等語，資為抗辯。
二、本件經依民事訴訟法第四百六十三條準用同法第二百七十條之一第一項第三款規
    定，整理並協議簡化爭點及不爭執點後，兩造同意就本院九十二年十二月八日準
    備程序中，兩造協議簡化之爭點為主張及辯論（見本院九十二年度家上字第三一
    四號卷《下稱本院卷》第四七、五三、六八頁）。經查兩造於六十二年間結婚，
    婚後育有四名子女謝慈瑩、謝雨利、謝佩如、謝佳君，嗣雙方於七十六年起即分
    房迄今，上訴人並於七十八年間離家；又系爭房地之所有權人為上訴人，現由被
    上訴人及兩造所生之四名子女共同居住，系爭房地因未按期繳納房貸利息，現經
    抵押權人彰化商業銀行向法院聲請查封拍賣系爭房地之事實，為兩造所不爭執（
    見本院卷第五三、六八、一○三頁），並有戶籍謄本（見原審卷第十四頁至第十
    六頁）、系爭房地之土地及建物登記謄本（見原審卷第二九頁至第三二頁、第七
    四頁至第七六頁、第一○六、一○七頁）、台灣台北地方法院（下稱台北地院）
    九十二年度拍字第四一八號裁定（見原審卷第七一頁）、本院九十二年抗字第一
    八三一號裁定（見原審卷第一一九頁）可證，固堪信為真實。茲僅就兩造之爭執
    點，分述如左：
    (一)本件上訴人曾於七十七年間，以被上訴人因婚後要求遷出祖居，並禁止伊與雙
      親往來、被上訴人於七十七年農曆除夕夜攜同四名子女離家出走、發現被上訴
      人於枕頭下藏有裁縫刀及刮鬍刀、被上訴人對外誆稱伊經濟周轉困難等事由，
      向法院訴請離婚，然經法院判決上訴人敗訴確定（最後事實審言詞辯論終結時
      間為七十八年五月十七日）之事實，亦為兩造所不爭執，並有台北地院七十七
      年度婚字第二六五號判決、本院七十八年度家上字第四四號判決、最高法院七
      十八年度台上字第一六五一號裁定可稽（見外放證物）。是上訴人於本件又主
      張兩造於六十二年間結婚後不到一個月即要搬出彰化祖居，被上訴人並禁止伊
      與雙親往來，被上訴人時常無故離家出走，曾於七十七年二月十六日（農曆除
      夕夜）晚，攜同四名子女離家出走，向往來銀行、同學及朋友處誆稱伊強迫其
      向娘家調頭寸，意圖造成伊經濟週轉困難之假象，並於七十七年初伊曾於夜間
      在床上發現藏有大型裁縫刀及刮鬍刀，致伊心生畏懼，不敢與被上訴人睡於床
      上，此後並長期分居達十餘年云云（見本院卷第七七頁至第七九頁）。惟查上
      開事實，業經上訴人於七十七年間起訴主張為請求判決兩造離婚之事由，上開
      確定判決已認定：「．．．本件被上訴人於七十七年二月十六日夜攜子出走一
      項等情，雖為其所不爭執，惟以遭上訴人毆打乃負氣離家，已具提出．．．診
      斷證明書可按，從而其所辯尚堪採信，．．．則其（指上訴人）主張被上訴人
      時常離出走云云，顯係誇大不實之詞自無可採。．．．至上訴人所指被上訴人
      破壞其信譽一節．．．惟查上訴人將其購置坐落台北市○○○路○段七十五號
      七樓之二之房屋未經被上訴人同意，擅以公司職員李美珠名義購入，．．．被
      上訴人發現後，上訴人竟於次日即同月二十九日即以購買股票交割為由欲提出
      存款一百萬元，被上訴人因難信為真實，因而以謊言阻止，衡之常情亦難認為
      不可忍受之痛苦．．．上訴人又未能舉證證明被上訴人有何破壞其信譽之行為
      ，空言主張亦無可採。何況金王實業有限公司兩造均是股東，衡情被上訴人亦
      無加以破壞之理。．．．」、「上訴人主張伊於七十六年五月十七日左右晚上
      發現被上訴人拿剪刀質問時被上訴人作勢要刺我云云，．．．惟查上訴人於原
      審則主張七十七年二月左右晚上十一時準備就寢發現被上訴人雙手放在身後躺
      在床上，我將其翻轉過來發現她手上握著大型剪刀及刮鬍刀．．．，所供前後
      不一，時日亦不合，顯見上訴人對上開情事並非在意，且究以何時所供為真亦
      難憑採。何況依上訴人在原審所述及起訴主張亦難謂被上訴人有何對其不利之
      積極舉動。而上訴人以後仍同居一室，亦足證上訴人並無受驚恐懼之情甚為顯
      然，且被上訴人辯稱因當天他（指上訴人）打我，我想自殺刮鬍刀被他搶走，
      所以我換用剪刀，平常剪刀放在床頭櫃裏並沒有殺上訴人之意．．．被上訴人
      所稱無殺害上訴人之意云云，應屬可採．．．實難認被上訴人之行為已達『有
      重大事由，難以維持婚姻者』之程度」，有本院七十八年度家上字第四四號民
      事判決可稽（見外放證物）。是本件上訴人主張之上開情事，既非前案離婚判
      決確定後始發生之新事實，則上訴人復以上開理由請求裁判離婚，自屬無據。
    (二)上訴人又主張兩造於七十七年間之離婚訴訟，雖經最高法院七十八年台上字第
      一六五一號裁判確定，惟其效力僅及於七十八年以前所發生之事實，對七十八
      年以後所發生之離婚事由，並無拘束力，故上訴人以七十八年後所發生長達十
      四年之分居事實，提起本件離婚訴訟，並無一事不再理原則之適用云云（見本
      院卷第五五頁）。惟查：
      1.依上訴人於前案確定判決所主張之事實，上訴人於前案七十八年五月十七日
        言詞辯論時，已自認：「．．．現在我晚上已不敢回家已五個月了」（見本
        院七十八年度家上字第四四號卷第五七頁背面－影本見外放證物），即上訴
        人已自認其於七十八年年初之際，已自行離去兩造之家中。上訴人並於本院
        審理時自認：「．．．於七十八年間上訴人發現被上訴人於枕頭下面藏有裁
        縫刀、刮鬍刀後，上訴人才離家，上訴人是連貫原確定判決的事實而離家」
        （見本院卷第一○三頁），足證上訴人於七十八年間自行離家，是主動離去
        兩造共同住所，且係在前案確定判決最後事實審言詞辯論終結七十八年五月
        十七日之前已發生之事實，且係連貫原確定判決之事實而離家，並非原確定
        判決後所發生之新事實。
      2.按民法第一千零五十二條第二項所稱「有前項以外之重大事由，難以維持婚
        姻者」，乃抽象的、概括的離婚事由，係民法親屬編於七十四年修正時，為
        因應實際需要，參酌各國立法例，導入破綻主義思想所增設。但其事由應由
        夫妻一方負責者，僅他方得請求離婚，是其所採者為消極破綻主義精神，而
        非積極破綻主義。關於是否為難以維持婚姻之重大事由，其判斷標準為婚姻
        是否已生破綻而無回復之希望。而婚姻是否已生破綻無回復之希望，則應依
        客觀的標準，即難以維持婚姻之事實，是否已達於倘處於同一境況，任何人
        均將喪失維持婚姻意欲之程度而定。至於同條但書所規定「難以維持婚姻之
        重大事由應由夫妻之一方負責者，僅他方得請求離婚」，乃因如肯定有責配
        偶之離婚請求，無異承認恣意離婚，破壞婚姻秩序，且有背於道義，尤其違
        反自己清白 (clean hands)之法理，有欠公允，同時亦與國民之法感情及倫
        理觀念不合，因而採消極破綻主義。然若夫妻雙方均為有責時，則應衡量比
        較雙方之有責程度，而許責任較輕之一方向應負主要責任之他方請求離婚，
        以符合公平（參照最高法院九十一年度台上字第二○二三號判決）。經查兩
        造間之前案確定判決，已認定被上訴人對上訴人並未施以何等「不堪同居之
        虐待」之行為，及兩造婚姻亦無任何難以繼續維繫之重大事由，而駁回上訴
        人之請求。足證本件違反夫妻同居義務在先者，乃上訴人，並非被上訴人，
        是被上訴人對於分居情事之形成原因自無可歸責之事由。縱如上訴人所云七
        十八年以後亦發生長達十四年之分居事實，惟查證人謝慈瑩（即兩造所生之
        長女）亦在原審證稱：「‧‧‧原告（指上訴人）未與我們同住已有十五年
        了，但期間原告有陸陸續續回來」、「原告有時回家時是晚上十一時左右，
        回家過夜但大清早就出門了」、「原告回家時要求我弟弟與被告（指被上訴
        人）同睡，原告睡我弟弟的房間」（見原審卷第一八一、一八三頁）等語，
        上開證人既為兩造所生之女，所述應無虛構偏頗之嫌，足見上訴人所云兩造
        分居已久，並無復合之望，並非事實。況依上訴人所提出之八十六年度至九
        十年度綜合所得稅核定知書（見原審卷第二○三頁至第二四三頁），仍就上
        開年度申報被上訴人及兩造所生之子女為其受扶養之親屬，並有臺北市國稅
        局松山分局財北國稅松山綜所字第○九二○○一八○七三號函復並檢送之兩
        造八十八年度至九十年度之綜合得稅申報資料可稽（見原審卷第一三七頁至
        第一四一頁），足證兩造縱有分開居住之事實，而依證人即兩造所生之長女
        謝慈瑩亦在原審證稱：「‧‧‧每次要與原告（指上訴人）要學費，有時會
        給但要我們寫收據，有時原告就不給，並說原告已完成我們的國民教育，從
        高中開始我們要自己去賺‧‧‧」等情（見原審卷第一八一頁），足見上訴
        人在客觀上對其與被上訴人所生之子女，有未盡其充分保護教養或扶養之義
        務，然被上訴人及兩造所生之子女仍不計較，仍由上訴人申報為受扶養之親
        屬。被上訴人於兩造分開居住期間內，縱上訴人離家他住，被上訴人並無可
        歸責於己之事由。是上訴人所為此部分之主張，亦不可取。
    (三)上訴人主張伊每月就系爭房屋所須繳納之貸款本息每月逾十八萬元，故伊雖有
      部分收入，仍確已陷入經濟困境云云。惟查依財部財稅資料中心九十二年六月
      九日資五字第九二○八八六二三號函及所附資料明細表（見原審卷第八八頁至
      第九五頁），可知迄九十二年六月三日止，上訴人於金王實業有限公司尚有投
      資款四百八十萬元，另於宏遠電訊股份有限公司投資六萬零八百一十元、於第
      一綜合證券股份有限公司投資二萬四千二百元、於阡絡國際網路股份有限公司
      投資十六萬元、於高而富電通股份有限公司投資十六萬八千元、於上詮光纖通
      信股份有限公司投資五萬元、於大歐興業股份有限公司投資二十萬元、於中華
      國際通訊網路股份有限公司投資七萬二千五百五十元、於凱勝塑膠工業股份有
      限公司投資二萬六千四百元（見原審卷第九○、九一頁），足證上訴人顯非無
      資力之人，尚難謂其無資力繳納系爭房地之貸款。況上訴人雖具狀指稱自八十
      五年起，已因財務狀況惡化，致開始付不起系爭房地貸款云云（見原審卷第一
      九三頁），惟參酌財政部臺北市國稅局松山分局財北國稅松山綜所字第○九二
      ○○一六七二一號函文及所附上訴人八十六年度至九十年度合所得稅核定通知
      書等資料（見原審卷第二○三頁至第二四三頁），可知上訴人除有營利、利息
      等項收入外，於八十六年間至九十年間，尚有薪資所得收入各為二百三十一萬
      零六百六十二元（見原審卷第二○九、二一○頁）、二百十九萬二千三百十九
      元（見原審卷第二一六頁）、一百九十三萬二千六百零五元（見原審卷第二二
      二、二二三頁）、一百八十九萬二千四百二十元（見原審卷第二三○頁）、四
      十萬四千一百六十元（見原審卷第二四一、二四二頁）。是上訴人主張伊早已
      無資力繳納系爭房地貸款云云，自不足取。且系爭房地原無貸款，嗣於八十二
      年、八十六年間，係上訴人向銀行貸款而設定二千四百餘萬元之抵押權，所貸
      之款項均由上訴人自行花用，而未交予被上訴人，故被上訴人拒絕出賣系爭房
      地，自屬有正當理由，上訴人主張被上訴人拒絕出售系爭房地，坐視伊信用破
      產而不顧，亦有難以維持婚姻之重大事由，自屬無據。
三、綜上所述，上訴人依據民法第一千零五十二條第二項之規定，請求與被上訴人離
    婚，自屬不應准許。從而原審所為上訴人敗訴之判決，並無不合，上訴論旨仍執
    前詞指摘原判決不當，求予廢棄改判，為無理由，應予駁回。
四、至兩造其餘之攻擊或防禦方法及未經援用之證據，經本院斟酌後，認為均不足以
    影響本判決之結果，自無逐一詳予論駁之必要，併此敘明。
五、據上論結，本件上訴為無理由，依民事訴訟法第第四百四十九條第一項、第七十
    八條，判決如主文。
中　　　華　　　民　　　國　　九十三　　年　　  一  　　月　　  十三　　日
                                    民事第十三庭
                                        審判長法  官  林　鄉　誠
                                              法  官  劉  清  景
                                              法  官  王　聖　惠
正本係照原本作成。
上訴人如不服本判決，應於收受送達後二十日內向本院提出上訴書狀，其未表明上訴
理由者，應於提出上訴後二十日內向本院補提理由書狀（均須按他造當事人之人數附
繕本）上訴時應提出委任律師或具有律師資格之人之委任狀；委任有律師資格者，另
應附具律師資格證書及釋明委任人與受任人有民事訴訟法第四百六十六條之一第一項
但書或第二項（詳附註）所定關係之釋明文書影本。
中　　　華　　　民　　　國　　九十三　　年　　　一　　　月　　 十三 　　日
　　　　　　　　　　　　　　　　　　　　　　　書記官  陳　樂　觀
附註：
民事訴訟法第四百六十六條之一（第一項、第二項）：
對於第二審判決上訴，上訴人應委任律師為訴訟代理人。但上訴人或其他法定代理人
具有律師資格者，不在此限。
上訴人之配偶、三親等內之血親、二親等內之姻親，或上訴人為法人、中央或地方機
關時，其所屬專任人員具有律師資格並經法院認為適當者，亦得為第三審訴訟代理人
。
